【裁判字號】    90,易更(一),5
【裁判日期】    901227
【裁判案由】    違反著作權法
【裁判全文】
臺灣臺北地方法院刑事判決                          九十年度易更(一)字第五號
    公  訴  人  臺灣臺北地方法院檢察署檢察官
    被      告  沙家堰企業有限公司  設台北市萬華區○○○路七０號四樓之十
    兼  代表人  甲○○
右列被告因違反著作權法案件，經檢察官聲請簡易判決處刑（八十九年度偵字第一八
二一二、二一四六九號），本院認為不宜以簡易判決處刑，改依通常程序審判，並於
九十年四月二十五日判決公訴不受理後（九十年度易字第七一九號），經檢察官提起
上訴，由臺灣高等法院於九十年六月十八日判決撤銷，並發回本院更為審理（九十年
度上易字第二０六三號），本院判決如左：
    主  文
本件公訴不受理。
    理  由
一、公訴意旨略以：甲○○係位在台北市萬華區○○○路七０號四樓之十「沙家堰企
    業有限公司」之負責人，明知日劇「愛神惡作劇」係由日本東京電視台ＴＢＳ東
    京放送株式會社製作，於民國八十九年六月二十一日在日本首次發行，並在日本
    首次發行後三十日內在中華民國境內發行之著作物，授權昇龍國際股份有限公司
    （下稱昇龍公司）取得上開日本著作權人在台灣地區發行、重製、出租、銷售等
    著作財產權利，竟基於概括犯意，意圖營利，自八十九年六月間起，以每套（一
    套八片）新台幣（下同）三百元之價格向丙○○購買版之「愛神惡作劇」ＶＣ
    Ｄ三套後，再以每套三百九十九元之價格，在台北市○○區○○街二八號三樓之
    「沙家堰偶像廣場」內出售散布予不特定之顧客牟利，嗣於八十九年九月八日中
    午十二時許，為本署簽發搜索票交警方會同昇龍公司人員在台北市○○區○○街
    二八號三樓「沙家堰偶像廣場」內，查獲其意圖販賣散布而持有之盜版「愛神惡
    作劇」ＶＣＤ一套八片，案經昇龍公司訴請偵辦，因認沙家堰企業有限公司負責
    人甲○○涉嫌違反著作權法第八十七條第二款之規定，應依同法第九十三條第三
    款之規定論處，而沙家堰企業有限公司法人，應依同法第一百零一條之規定，科
    以罰金刑。
二、按告訴乃論之罪，告訴人於第一審辯論終結前得撤回其告訴，又告訴乃論之罪，
    對於共犯之一人告訴或撤回告訴者，其效力及於其他共犯，再告訴經撤回者，應
    諭知不受理之判決，刑事訴訟法第二百三十八條第一項、第二百三十九條本文、
    第三百零三條第三款定有明文。
三、本件公訴人起訴法條為著作權法第八十七條第二款、第九十三條第三款，依同法
    第一百條之規定須告訴乃論，而本件程序是否合法，茲分（一）告訴人是否享有
    告訴權；（二）告訴人是否已經合法告訴；（三）本件是否已撤回告訴三部分論
    述如下：
（一）本件告訴人是否享有告訴權：
  １、按外國人著作之保護，如條約或協定另有約定，經立法院議決通過者，從其約
      定，此觀著作權法第四條但書規定自明。又北美事務協調委員會與美國在台協
      會著作權保護協定（以下簡稱著作權保護協定）係於八十二年四月二十二日由
      立法院議決通過，同年七月十六日簽署生效，依著作權法第四條但書規定，著
      作權保護協定即具內國法之效力，法院自應依法適用。而按「(三)『受保護人』
      係指：甲、依各該領域法律認定為公民或國民之個人或法人，及乙、於該領域
      內首次發行其著作之個人或法人。(四)以下各款對象，倘符合本段乙款以下之規
      定者，於本協定雙方領域內，亦視為『受保護人』：甲、上述(三)項甲款所稱之
      人或法人。乙、上述(三)項甲款所稱之人或法人，擁有大多數股份或其他專有利
      益或直接、間接控制無論位於何處之法人組織。第四項所規定之人或組織，在
      締約雙方領域內，於下開兩款條件下，經由有關各造簽訂任何書面協議取得文
      學或藝術著作之專有權利者，應被認為係『受保護人』：甲、該專有權利係該
      著作於任一方領域參加之多邊著作權公約會員國內首次發行後一年內經由有關
      各造簽署協議取得者。乙、該著作須已可在任一方領域內對公眾流通。本項所
      稱之間接控制，係指透過不論位於何處之分公司或子公司加以控制之意。」，
      著作權保護協定第一條第三項、第四項分別定有明文。次按日本國係於西元一
      八九九年七月十五日加入伯恩公約，及於西元一九五六年一月十八日加入世界
      著作權公約。是以依上開中美著作權保護協定規定，於日本國首次發行之著作
      ，由該協定第一條所定之人，即(一)美國人或我國人，(二)美國人或我國人擁有百
      分之五十以上股份或其他專有利益之不論位於何處之法人，(三)美國人或我國人
      直接控制不論位於何處之法人，(四)美國法人或我國法人之分公司或子公司所控
      制之不論位於何處之法人，於日本國首次發行後一年內，以書面協議取得專有
      權利，且該著作並已在美國或我國管轄區域內對公眾流通者，該取得專有權利
      者，即係著作權保護協定所稱之『受保護人』。而所謂對公眾流通，著作權保
      護協定雖未加定義，惟應與著作權法第三條第一項第十二款對發行之定義相當
      （最高法院九十年度台非字第四四號判決參照）。復按著作權法所謂發行，係
      指權利人散布能滿足公眾合理需要之重製物，而散布則指不問有償或無償，將
      著作之原件或重製物提供公眾交易或流通，著作權法第三條第一項第十一、十
      二款，有明文規定。
  ２、經查，「愛神惡作劇」視聽著作係日本國ＴＢＳ公司所製作，於八十九年六月
      二十一日全套首次發行，並於八十九年六月二十一日專屬授權昇龍公司自八十
      九年六月二十一日起迄九十二年六月二十日止，在台灣以ＶＨＳ錄影帶及ＶＣ
      Ｄ、ＤＶＤ模式銷售至錄影帶出租店或直接銷售影像節目之權利，昇龍公司並
      於八十九年七月十日取得行政院新聞局錄影節目帶審查合格證明書等情，有社
      團法人日本民間放送聯盟事務局長出具之原產地證明、ＴＢＳ公司「愛神惡作
      劇」錄影帶計四卷發行開始年月日證明書、影像節目授權協議書、著作財產權
      獨家專屬授權合約書及行政院新聞局錄影節目帶審查合格證明書影本，在卷可
      稽（見偵查卷第六六至八一頁）。次查，昇龍公司係自八十九年八月十八日起
      於台灣地區出貨銷售全套「愛神惡作劇」錄影帶及ＶＣＤ、ＤＶＤ等情，則有
      告訴人提出之「愛神惡作劇」錄影帶及ＶＣＤ、ＤＶＤ直銷銷貨單影本，在卷
      可按（見原審卷第十五頁）。而告訴人將視聽著作送審查取得行政院新聞局錄
      影節目帶審查合格證明書，尚非將著作重製物提供公眾交易或流通，能滿足公
      眾合理需要，依前開說明，並不符合著作權法對發行之定義，尚不能認為有於
      我國領域外首次發行後三十日內在我國管轄區域內發行，是不能依著作權法第
      四條第一款規定享有著作權。公訴人謂告訴人於「愛神惡作劇」在日本國首次
      發行後三十日內，將節目送行政院新聞局審查，得依著作權法第四條第一款規
      定享有著作權，容有誤會，惟告訴人既自八十九年八月十八日起於台灣地區出
      貨銷售全套「愛神惡作劇」錄影帶及ＶＣＤ、ＤＶＤ，依前開說明，已合於著
      作權保護協定對公眾流通即相當於我國著作權法規定發行之要件，足認告訴人
      在我國發行「愛神惡作劇」視聽著作，距在日本首次發行時間，雖已逾三十日
      ，惟仍尚未逾一年。告訴人固無從援引著作權法第四條第一款規定，在我國取
      得著作權，惟告訴人為著作權保護協定第一條第四項規定之「受保護人」，仍
      得依著作權法第四條但書規定取得著作權。
  ３、另被告於上揭時地以同一方式將盜拷之日劇「給星期五的戀人們」販售散布予
      不特定之顧客之行為，原經公訴人以「該日劇視聽著作確於八十九年五月十七
      日在日本首次發行，並授權告訴人在臺灣地區發行、重製、銷售、出租，惟告
      訴人直至八十九年六月十七日始在台灣地區發行等情，業據告訴人自承無訛，
      並有行政院新聞局錄影節目審查合格證明書、告訴人出具之在台發行證明書、
      律師函說明等附卷可稽，此已逾三十日內之期限，與著作權法第四條第一款之
      規定不合，自不受著作權法之保護。」為由，未提起公訴，惟基於前揭（一）
      １之理由，本院認告訴人在我國發行日劇「給星期五的戀人們」視聽著作，距
      在日本首次發行時間，雖已逾三十日，惟仍未逾一年，屬著作權保護協定第一
      條第四項規定之「受保護人」，仍得依著作權法第四條但書規定取得著作權。
  ４、綜上所陳，告訴人對於日劇「愛神惡作劇」及「給星期五的戀人們」二劇均享
      有著作權，而具有告訴權乙節，要可認定。
（二）告訴人是否已經合法告訴：
      本件告訴人派員即乙○○於八十九年九月五日，前往「沙家堰偶像廣場」搜證
      ，而於同年月七日及八日，向臺灣臺北地方法院檢察署具狀指述被告販賣「愛
      神惡作劇」、「給星期五的戀人們」日劇之事實，並表示訴追之意，復於同年
      月八日，前往搜索結果，搜扣得日劇「愛神惡作劇」及「給星期五的戀人們」
      各一套等情，有卷附之搜證取締報告表一份、告訴狀二份及搜索扣押證明筆錄
      可稽，是告訴人業於告訴期間內提出告訴等情，應無可疑。又公訴人雖未對「
      給星期五的戀人們」一劇提起公訴，惟公訴人認此部分與聲請簡易判決處刑之
      部分具有連續犯裁判上一罪之關係，而本院認此部分告訴人享有告訴權已如前
      述，是本院對此部分亦得審究，附此敘明。
（三）本件是否已撤回告訴：
  １、被告甲○○於本院調查時陳稱：扣案物是丙○○拿來寄賣的，業務員一次送很
      多種片子，送來後就自己上架，上架後跟伊說總數多少，伊就簽單給他，伊沒
      有訂貨，都是丙○○自己送，一段時間看賣多少，業務員自己去架上清點，不
      好賣的就撤走，賣掉的就結帳，伊先賣給客戶三百九十九元，業務員來點時要
      是賣掉，就付給他一套三百元等語（見本院九十年十二月二十五日訊問筆錄）
      ，又丙○○於本院調查時陳稱：伊是華鉅公司之業務員，扣案物是伊交給被告
      的，伊公司與被告往來的方式是業務到店家，將公司的貨物直接上架，店家不
      用訂貨，只是將貨架供伊公司展示，伊公司每月做盤點，每個月結帳等語（見
      本院九十年十二月二十五日訊問筆錄），二人所述互核大致相符，參以前揭詢
      問被告與證人係隔離為之，再徵諸被告於歷次警訊、偵查、本院簡易庭、九十
      年易字第七一九號及本院調查時，均陳稱是丙○○寄賣的，且均未主張告訴人
      對丙○○已撤回告訴，伊亦應為撤回效力所及，是可認被告前揭陳述屬實，則
      扣案物既為華鉅公司之業務員丙○○持至被告公司寄賣，應認被告與丙○○就
      販賣扣案物乙節，具有犯意聯絡及行為分擔，屬共同正犯。
  ２、而丙○○因於八十九年六月二十五日起，將日劇「愛神惡作劇」及「給星期五
      的戀人們」寄放在被告公司陳列販賣圖利等情，業經告訴人撤回告訴，並為公
      訴人於九十年六月二十八日以八十九年度偵字第一八九八七號為不起訴處分乙
      節，為丙○○及告訴代理人一致供陳，並有前揭處分書附卷可佐，則告訴人既
      對共犯之一丙○○撤回告訴，揆諸首揭說明，其效力應及於本件被告。
  ３、綜上，本件告訴人對共犯之一丙○○撤回告訴，其效力既及於本件被告，依首
      揭說明，本件爰不經言詞辯論，逕為諭知不受理之判決。
據上論斷，應依刑事訴訟法第三百零三條第三款、第三百零七條判決如主文。
中        華        民        國    九十    年    十二    月  二十七    日
                                      臺灣臺北地方法院刑事第四庭
                                          法  官  陳  嘉  琪
右正本證明與原本無異。
如不服本判決，應於判決送達後十日內，向本院提出上訴狀。
                                          書記官  林  素  霜
中        華        民        國    九十    年    十二    月  二十八    日


司法院資訊處製作；財團法人民間司法改革基金會備份。
